臺灣高等法院刑事判決
110年度上訴字第1704號
上  訴  人  臺灣新北地方檢察署檢察官
上  訴  人  
即  被  告  蘇文斌



選任辯護人  周耿慶律師
            文聞律師
            許玉娟律師
上列上訴人因被告殺人案件，不服臺灣新北地方法院109年度重
訴字第38號，中華民國110年4月29日第一審判決（起訴案號：臺
灣新北地方檢察署109年度偵字第38732號、109年度偵字第45281
號），提起上訴，本院判決如下：
    主  文
原判決撤銷。
蘇文斌犯殺人罪，處有期徒刑玖年。
    事  實
一、蘇文斌與洪進鈿為朋友關係，因而陸續借款與洪進鈿，洪進
     鈿就部分借款以開立票據、設定抵押權等方式作為擔保，
    然 因還款狀況不佳，仍積欠蘇文斌龐大債務。蘇文斌雖多
    次向 洪進鈿進行催討，屢遭洪進鈿藉詞推託，仍不死心，
    分別於民國109 年10月21日9 至10時許及翌（22）日9 至10
    時許，前往洪進鈿所經營、位於新北市○○區○○路000 號（起
    訴書誤載為「228 號」，應予更正）之洗車場尋找洪進鈿未
    果，向洗車場員工莊添員詢問洪進鈿行蹤，得知洪進鈿隔日
    一早會至其所開設、位於新北市○○區○○路○○○街○○○○○號碼，
    即洗車場隔壁）之私人宮廟上香，遂於同年月23日6時47分
    許，駕駛車牌號碼000-0000號自小客車至上開宮廟尋找洪進
    鈿催討債務，蘇文斌因洪進鈿欠錢未還，一言不合，乃基於
    殺人之犯意，於同日6 時50分許，持不詳方式所取得之開山
    刀朝洪進鈿頭部、頸部和腹部攻擊，洪進鈿以雙手抵抗未果
    ，致身中18道銳創傷（詳如附表編號4 至13所載）而倒地，
    其中編號5之銳創傷及右頸部血管（含頸靜脈、鎖骨下靜脈
    及頸動脈），編號4之腹腔銳創造成腸道外露但腹血不多，
    蘇文斌見洪進鈿倒地後，復以上開開山刀揮砍洪進鈿之腳踝
    ，造成洪進鈿腳踝受有3 道銳器傷（詳如附表編號1 至3 所
    載），最終洪進鈿因低血容積休克而死亡。蘇文斌殺害洪進
    鈿後，旋攜帶上開開山刀駕車返家，並與友人江旭凱聯繫告
    知上情，在江旭凱陪同下，於當日8 時許，在犯罪未被有偵
    查權之機關或公務員發覺前，持上開開山刀前往新北市政府
    警察局林口分局林口派出所，向員警表明上開殺人犯行，自
    首而接受裁判。
二、案經洪進鈿之配偶張庭蓁訴由新北市政府警察局林口分局報
    請臺灣新北地方檢察署（下稱新北地檢署）檢察官偵查起訴
    。
    理  由
一、證據能力：
㈠、按被告以外之人於審判外之言詞或書面陳述，除法律有規定 
    者外，不得作為證據，刑事訴訟法第159 條第1 項定有明文
     。又被告以外之人於審判外之陳述，雖不符前4 條之規定
    ， 而經當事人於審判程序同意作為證據，法院審酌該言詞
    陳述 或書面陳述作成時之情況，認為適當者，亦得為證據
    。當事 人、代理人或辯護人於法院調查證據時，知有第159
     條第1項不得為證據之情形，而未於言詞辯論終結前聲明異
    議者， 視為有前項之同意，刑事訴訟法第159 條之5 亦定
    有明文。 查本件所援引之下列事證，或有部分證據屬上訴
    人即被告蘇文斌以外之人於審判外之陳述，而為傳聞證據，
    就上開事證，公訴人、被告及其辯護人均明知此情，且皆未
    於本院審理過程中聲明異議。本院審酌前開證人陳述及書證
    作成時之情況均屬正常，並無違法取證之情事，與本案相關
    之待證事實具有關連性，是認適當作為證據，依前開刑事訴
    訟法第159 條之5 之規定，認上開證據均具有證據能力。
㈡、至於本判決所引用之其餘文書證據及證物，並無證據證明係
    公務員違背法定程序所取得，亦無顯有不可信之情況，且經
    本院於審理期日合法調查，該等證據自得作為本案裁判之資
    料。 
二、認定事實所憑之證據及得心證之理由：
㈠、上揭事實，業據被告坦承不諱（見新北地檢署109偵38732卷
    第19至24、119至122、217至223、521至523頁，原審109重
    訴38卷㈠第23至28、141至149、239至296、349至 350頁，原
    審109重訴38卷㈡第30至36頁，本院卷㈠第164、326頁，本院
    卷㈡第27、160頁），並經證人莊添員、江旭凱於偵查及原審
    審理時證述明確（見新北地檢署109偵38732卷第25至27、29
    至31頁，同署109相1386卷第59至60頁；原審109重訴38卷㈠
    第249 至265 頁），復有開山刀1 把扣案，暨新北市政府警
    察局林口分局109 年10月23日扣押筆錄、扣押物品目錄表、
    被害人洪進鈿簽發或提供之支票、本票影本、新竹市地政事
    務所他項權利證明書影本、土地抵押權變更契約書影本、新
    北市新莊地政事務所他項權利證明書影本、現金保管條影本
    、土地、建築改良物抵押權設定契約書、現場草圖、現場及
    監視器照片、Google地圖及監視器照片、新北市政府警察局
    林口分局109 年11月25日新北警林刑字第1095289464號函及
    檢附之新北市政府警察局林口分局轄內洪進鈿命案現場勘察
    報告（含刑案現場示意圖、現場勘察照片、勘察採證同意書
    、證物清單、刑事案件證物採驗紀錄表、新北市政府警察局
    鑑驗書）附卷足佐（見新北地檢署109偵38732卷第35至39、
    43、45至93、283 至310 、351 至492 頁）。
㈡、又被害人係因頭、頸、腹、肢體多重銳創，導致頸部血管創
    傷及腹血，終因低血容積休克而死亡乙情，有新北地檢署檢
    驗報告書、相驗屍體證明書、新北市政府警察局林口分局洪
    進鈿相驗暨解剖照片、法務部法醫研究所110 年1 月4 日法
    醫理字第10900080930 號函暨檢附之法務部法醫研究所解剖
    報告書、鑑定報告書在卷可稽（見新北地檢署109偵38732卷
    第63至68、77至111 頁；原審109重訴38卷㈠第89 至101、39
    3頁），足認被告前揭任意性自白與事實相符， 洵堪採信。
㈢、被告持扣案開山刀揮砍被害人，主觀上具有殺人之故意，茲
    說明如下：
　⒈按殺人與傷害致人於死之區別，應以加害人有無殺意為斷 ，
    不以兇器種類及傷痕之多少為絕對標準；又下手之情形如 
    何，於審究犯意方面，為重要參考資料，故認定被告是否有
    殺人犯意，自應審酌當時情況，視其下手之輕重、加害之部
     位等，以為判斷之準據（最高法院97年度台上字第2517號
    、91年度台上字第1038號、90年度台上字第1808號判決意旨
    參照）。
　⒉依卷附鑑定報告書記載（見原審109重訴38卷㈠第95至96、99
    頁），被害人受有如附表所載共21道之銳創傷，其中編號4
    、5、6為致命傷，最主要傷口（即編號5之銳創傷），銳創
    傷口大約6.5乘2公分，深度達7至10公分，傷及右頸血管含
    頸靜脈、鎖骨下靜脈及頸動脈，可造成短時間大量出血，導
    致低血容積性休克；編號4之鋭創傷口大小，開口12乘7.5公
    分，閉口達12乘0.2公分，深度達至少3至7公分，導致腸道
    外露，傷及局部腸繫膜及左後腹腔，腹血不多，可能未傷及
    主要大動脈，但若無及時急救，仍可以致命；編號6之傷口
    ，有銳器砍切痕至手腕傷口達手腕厚度三分之一肌肉，橈骨
    及尺骨骨頭裸露，傷口大小達7乘4公分，深度達3.7公分，
    顯見被告出手之重甚明。
　⒊又被告行兇時所使用之扣案開山刀，全長計約36至37公分間
    ，刀柄為木材質，並以鐵環連接刀刃部位，刀刃為質地堅硬
    之金屬材質、全長約23.5公分，含直面、曲面，刀刃接近刀
    柄端為直面、長約10.5公分，其後至頂端呈曲面，長約13公
    分，刀刃頂端尖銳，無論以刀尖刺向人之身體或以刀刃揮砍
    ，均足以造成人體嚴重之傷害，有扣案物照片附卷可佐（見
    新北地檢署109偵38732卷第415至418頁）。而人之頭頸部為
    人體重要部位，腹部則係人體重要臟器所在位置，極為脆弱
    ，持上開質地堅硬、尖銳之刀朝人之頭頸部、腹部刺或揮砍
    ，可能會傷及頭頸部血管、腹部臟器、血管，導致大量出血
    或腹部臟器外露，均足以致人於死，此為一般人所明知之事
    理。且被害人所受之銳創傷，大部傷及四肢尤其雙手掌抵抗
    傷即達11道、頭部另有4道等（即編號7至13），益徵被告行
    兇時確係朝被害人頭、頸、腹部揮砍或刺，且次數甚多，始
    造成被害人雙手掌、頭部等有多處抵抗傷。參以，被害人除
    上開傷勢外，其雙腳亦受有如附表編號1至3所載之鋭創傷，
    而被告於偵查中復自承：有和被害人發生扭打，扭打完刀子
    就搶到了，我就刀背敲他頭，大概將近6、7下，他就暈倒了
    ，之後我怕他起來會報警，所以從他雙腳砍兩刀等語（見新
    北地檢署109偵38732卷第120頁），顯見被告持刀揮砍、刺
    被害人之頭頸部、腹部後，復朝被害人雙腳揮砍之目的，意
    在阻斷被害人求救之機會，其主觀上確有殺人之故意，並據
    此犯意而實施上開行為甚明。　　
㈣、本件並無證據可認被告係攜帶扣案開山刀預謀殺人，茲說明
    如下：
　⒈公訴意旨雖指：被告先於109 年10月21日、22日9 時至10 時
    許，前往洗車場尋找洪進鈿，待掌握洪進鈿之行蹤後，遂 
    於當月23日6 時50分許，攜帶開山刀至宮廟尋找洪進鈿談判
     等語，惟查，被告始終否認開山刀為其所有，並自始供陳
    ：我與洪進鈿發生爭執，洪進鈿拿刀作勢要砍我，我才抓狂
    搶刀，刀子不是我帶的等語（見新北地檢署109偵38732卷第
    20、119至120、521至522頁，原審109重訴38卷㈠第24至25頁
    、卷㈡第36頁，本院卷㈡第160頁），則被告持以行兇之扣案
    開山刀是否為其自行攜帶至案發現場，即非無疑。
　⒉而證人即洗車場員工莊添員於原審審理時證稱：109 年7 月1
    5日我回到洗車場上班後，蘇文斌偶爾會去洗車場找洪進鈿
    ，頻率應該是一個禮拜一次上下，每次大概都是一個前腳來
    ，一個後腳到，他們很少會遇到，有遇到也是在旁邊談，談
    的時候沒有起衝突或不愉快；在本案發生之前的109 年10月
    21日、22日，被告來洗車場找洪進鈿並沒有特別異常之處，
    身上也沒有帶任何東西，只問洪進鈿人呢，我說走了。我沒
    有在案發現場看過扣案兇刀，另1 把扣案水果刀沒有刀鞘，
    平常放在神龕四方桌上，我大致上了解神龕擺放的物品，物
    品都是洪進鈿放的，洪進鈿放物品不會告訴我，但開放空間
    放了什麼東西 我看得到，神龕鎖著的地方，我也有鑰匙可
    以進去。我每天上下班時間是8 時至17時，109 年10月22日
    也是17時離開洗車場，下班離開之後到隔天上班發現洪進鈿
    死亡的中間，我不知道有誰去過神龕等語（見原審109重訴3
    8卷㈠第251 至253 、256至259 頁），是被告於本案案發前
    ，雖多次前往洗車場欲找被害人催討債務，且案發當週造訪
    頻率雖相較以往為高，然依上開證人所述情節，亦無特別異
    常之處，故是否能僅憑被告曾連續3 日前往洗車場尋找被害
    人之情，即執此逕認被告有「預謀」殺人之犯意，即非全然
    無疑。況案發現場之物品為被害人所擺放，員工並非長時間
    生活於該處，對於現場狀況未盡瞭解，是證人莊添員雖證稱
    未在案發現場看過扣案兇刀乙情，然亦無從據此推斷該刀即
    係被告自行攜帶前去行兇之物。
　⒊公訴人雖於原審審理時提出被告所有之菜園照片（見原審109
    重訴38卷㈡第87至101頁），認本案兇刀生鏽狀況與該處其他
    農具生鏽狀況吻合，可間接證明扣案兇刀為被告所攜帶等語
    。然公訴人所提出之菜園照片，雖可見該處有紅土，惟所謂
    其他農具生鏽狀況則付之闕如，況紅土菜園必有本案兇刀之
    關聯性何在？故本件實難僅以菜園照片作為間接事證而為此
    推論。
　⒋另告訴人即被害人之配偶張庭蓁提出另案刑事告訴狀及105年
    7月12 日監視錄影畫面翻拍照片欲證明被告於本案發生前即
    對被害人施暴，故認本案為預謀殺人乙節。惟查，告訴人之
    指述，已與證人莊添員於原審審理時證述之內容（見原審10
    9重訴38卷㈠第254至255、260頁）大相逕庭，且證人即告訴
    人於原審審理時證稱：我是看監視器畫面被告於105年7月12
    日有在場，且當天有撥打電話通知我到場簽本票，所以我懷
    疑被告105年7月12日有參與與林義順派黑衣人妨害洪進鈿自
    由等語（見原審109重訴38卷㈡第19、20頁），是告訴人上開
    指述為其主觀臆測，且該事件距離本案已有4年之久，實無
    從據此推認被告於本案發生前即已對被害人施暴，更遑論，
    進一步推斷本案為預謀殺人之犯行。
　⒌綜上，依罪疑有利被告之原則，尚難認定「被告攜帶本案兇
    刀預謀殺人」乙情，惟此亦不影響被告上開殺人行為之成立
    ，併予敘明。
㈤、被告辯稱：當時洪進鈿要殺我，我就把開山刀搶過來等語；
    又其辯護人則辯以：被告因長期借貸與洪進鈿，累積多年後
    產生巨大之心理壓力，案發當日，洪進鈿當下辱罵及揮刀等
    動作始犯下本案，應該當義憤殺人等語（見本院卷㈠第28、3
    27頁，本院卷㈡第26頁）。經查：　
　⒈按刑法第273 條第1 項義憤殺人罪，其所謂「義憤」乃謂基 
    於道義之理由而生憤慨，必先有被害人之不義行為，而在客
    觀上足以引起公憤，依一般人之通常觀念，確無可容忍者，
    始可謂為「義憤」。所稱「當場」，係指該一義憤，係在不
    義行為之當場所激起，而立為實施殺人者，始足當之。而所
    謂「激於義憤」，係指其義憤之發生，係因直接見聞該不義
    行為，致一時受激而難以忍受者而言。若係過去之事實，或
    因不滿被害人之回應，萌生殺人之犯意者，均難認係「當場
    基於義憤」。本件被告係因與被害人之債務糾紛而行兇，「
    欠債未還」並非在客觀上足以引起公憤至無可容忍，當非被
    告可依道義之理由而生憤慨，進而行兇之依據，自與當場激
    於義憤而殺人之要件不合，故辯護人此部分主張，不足為採
    。　
　⒉至於被告辯稱：洪進鈿持兇刀要殺我，我從洪進鈿手中搶來
    云云，然被告多次催討債務，均為被害人藉詞推託，此據被
    告供述在卷，是案發當日被告再次向被害人催討債務，衡情
    被害人只需設詞推諉即可，何需為此大動干戈？再者，被告
    於本件案發當時，其左手無名指亦受有輕微之擦傷，此據被
    告供陳：我左手無名指擦傷，是扭打時發生的等語（見新北
    地檢署109偵38732卷第23頁），並有其手部照片在卷可佐（
    見同上卷第399至400頁），則依被告所述，其係在倉促間奪
    刀，進而持續攻擊被害人，後將被害人砍殺致死，然相較於
    被害人所受之傷勢，被告僅受有左手無名指擦傷之輕微傷勢
    ，此亦與常情相違。參以，本件依現有之證據，並無從認定
    被害人於案發當時究有何足以危害被告之生命、身體、安全
    之行為，已難認被告有因急迫情事而有實施自救或防衛行為
    之必要。是被告上開所辯，亦非可採。　　　
㈥、又起訴書記載被告在江旭凱「勸說」陪同下自首等語。惟查
    ，證人江旭凱歷於警詢及原審審理時均證稱：被告打給我未
    接，我回撥後 被告說他殺了蒲瓜龍，我就要被告來店裡找
    我，被告到後說他在東林街及竹林路口那邊的洗車場殺了蒲
    瓜龍，叫我陪他去派出所自首等語（見新北地檢署109偵387
    32卷第29至30頁，原審109重訴38卷㈠第261至262頁），核與
    被告供陳：我離開現場後，回去我家換機車，然後在路上打
    電話給我朋友阿凱，電話中我有講到一些事情，但詳細的細
    節，是去店內找他才能講，約上午7時許，我到林口路與竹
    林路口的天橋附近找阿凱，講完此事後，就直接來派出所投
    案等語（見同上偵卷第21至22、522頁）大致相符，並有沿
    路暨新北市政府警察局林口分局林口派出所監視器翻拍照片
    附卷足佐（見同上偵卷第295至302、305至310頁），顯見本
    件自首係被告自行斟酌、考量後主動為之，而非透由江旭凱
    勸說而為，是公訴人認被告在江旭凱「勸說」陪同下自首，
    或有誤會，惟此亦不影響被告就上開殺人行為及自首之認定
    ，附此敘明。
㈦、綜上所述，本案事證明確，被告犯行堪予認定，應依法論科 
    。 　　
三、論罪：
㈠、核被告所為，係犯刑法第271 條第1 項之殺人罪。又刑法上 
    之接續犯，係指行為人就同一犯罪構成事實，以單一行為之
     數個舉動接續進行，以實現一個犯罪構成要件，持續侵害
    同 一法益，成立一個罪名而言（最高法院71年台上字第283
    7號、70年台上字第2898號判例意旨參照）。易言之，該數
    個行為（舉動）於同時同地或密切接近之時地實施，侵害同
    一之法益，而各個行為（即舉動）之獨立性極為薄弱，依一
    般社會健全觀念，在時間差距上，難以強行分開，在刑法評
    價上，以視為數個舉動之接續施行，合為包括之一行為予以
    評價，較為合理者，始克相當（最高法院86年台上字第3295
    號判例要旨參照）。則本件被告持開山刀接續砍殺被害人多
    下，於自然意義上固均屬數行為，惟各行為之獨立性極為薄
    弱，且侵害法益各為同一，依一般社會通念，難以強行分開
    ，在刑法評價上均應視為數個舉動之接續實施，合為包括之
    一行為予以評價，為接續犯，屬實質上一罪，應以一罪論處
    。
㈡、被告符合自首要件，依刑法第62條前段規定，減輕其刑
　⒈被告蘇文斌於109年10月23日8時許到警局自首前，證人莊添
    員固已於109 年10月23日7 時55分許，撥打110專線報案，
    有新北市政府警察局林口分局刑事案件報告書、解送人犯報
    告書及證人莊添員之警詢筆錄在卷可按（見新北地檢署109
    偵38732卷第3至5、9至10、25至31頁）。觀諸證人莊添員警
    詢筆錄所載報案經過，固可認定警方於被告至警局前已知悉
    上開地點發生命案之情，惟尚不知行兇之犯人究係何人，是
    被告於證人莊添員報案後5 分鐘至警局自首時，仍屬於有偵
    查犯罪權限之機關或人員尚未確知犯人為何人時，即主動坦
    承犯罪，其後並接受裁判，核與刑法第62 條前段規定相符
    。
　⒉審酌被告行兇後雖攜帶兇刀逃離現場，此乃人之常情，且其
    雖動念逃亡，惟經思量、斟酌後，仍選擇主動面對法律制裁
    ，節省大量司法資源耗費，是本院認本案得依刑法第62條前
    段規定，減輕其刑。　
㈢、本件無依刑法第59條酌減其刑之餘地
　⒈按刑法第59條規定之酌量減輕其刑，必須犯罪另有特殊之原
    因與環境，在客觀上足以引起一般同情，認為即使宣告法定
    最低度刑，猶嫌過重者，始有其適用。此所謂法定最低度刑
    ，固然包括法定最低本刑；惟遇有其他法定減輕事由時，則
    係指適用其他法定減輕事由減輕其刑後之最低度刑而言。倘
    被告另有其他法定減輕事由，應先適用該法定減輕事由減輕
    其刑後，猶認其犯罪之情狀顯可憫恕，即使科以該減輕後之
    最低度刑仍嫌過重者，始得適用刑法第59條規定酌量減輕其
    刑（最高法院105年度台上字第2625號判決意旨參照）。至
    於犯罪之動機、犯罪之手段或犯罪後之態度等情狀，僅可為
    法定刑內從輕科刑之標準，不得據為酌量減輕之理由，且刑
    法第59條原規定：「犯罪之情狀可憫恕者，得酌量減輕其刑
    。」於94年間修正為：「犯罪之情狀顯可憫恕，認科以最低
    度刑仍嫌過重者，得酌量減輕其刑。」其修正理由第1 點表
    明：「現行第59條在實務上多從寬適用，為防止酌減其刑之
    濫用，自應嚴定其適用之條件，以免法定刑形同虛設，破壞
    罪刑法定原則。」足見立法者透過修法以規範法院從嚴適用
    刑法第59條（最高法院105年度台上字第253號判決參照）。
  ⒉本件被告因債務問題與被害人發生爭執，憤而持開山刀朝洪
    進鈿頭部、頸部和腹部攻擊，造成被害人頸部血管創傷及腹
    血，續發低血容積休克致死，衡其犯罪情節，尚無任何特殊
    原因或情堪憫恕，於客觀上足以引起一般人同情之情狀，且
    被告所犯之罪，經依刑法第62條前段規定減輕其刑後，其處
    斷刑為有期徒刑5 年以上，並無量處最低刑度仍嫌過重之情
    形，不生情輕法重之憾，要無依刑法第59條之規定酌減其刑
    之餘地。是辯護人請求依刑法第59條規定減輕其刑，亦無可
    採 。　　　
四、撤銷改判及量刑之理由
㈠、原審以被告犯行事證明確，據以論罪科刑，固非無見。惟查
    ，法院對於被告之量刑，亦應受比例原則與平等原則等一般
    法律原則之支配，以期達成客觀上之適當性、相當性與必要
    性之價值要求；又行為人犯後悔悟之程度，是否力謀恢復原
    狀或與被害人達成和解，及其後是否能確實履行和解條件，
    以彌補被害人之損害，均攸關於法院判決量刑之審酌，且基
    於「修復式司法」理念，國家亦有責權衡被告接受國家刑罰
    權執行之法益與確保被害人損害彌補之法益，務必使二者間
    在法理上力求衡平。被告與告訴人業已於本院審理時達成和
    解，被告並已依約給付告訴人新臺幣（下同）300萬元，此
    有和解書、告訴人陳報狀在卷可參，是本件量刑基礎已有變
    更，原判決未及審酌及此，所為之刑罰量定，即有未洽。被
    告提起上訴，除指摘本案該當刑法第273條義憤殺人及符合
    刑法第59條酌減其刑部分，為無理由（詳前述）外，其上訴
    理由謂以：被告坦承犯行，並已與告訴人達成和解並賠償其
    所受之損失，請求予以從輕量刑一節，即為有理由，應由本
    院予以撤銷改判。
㈡、檢察官提起上訴，其理由謂以：被告犯後雖有自首，惟審理
    期間竟與證人鐘佳琦討論案情作證事宜，顯見其毫無悔意，
    且更對司法訴訟資源造成極大耗損，且迄今未與告訴人達成
    和解，致一直未能獲得告訴人之原諒，原審量刑過輕等語，
    為無理由，說明如下：
　⒈依卷附之法務部○○○○○○○○函檢附被告接見明細、新北地檢署
    勘驗筆錄固可知，鐘佳琦確曾數次至看守所探視被告，且於
    110年1月11日探視被告時，2人談及有關鐘佳琦將於同年1月
    27日出庭作證一事（見原審109重訴38卷㈡第111至131、133
    至134、159頁），惟並未提及借貸金額、時間等細節，且證
    人鐘佳琦於原審審理時證稱：我有借被告錢，大概5年前左
    右，金額是350萬元，大概在2、3年曾又一筆100萬元總共45
    0萬元，被告沒有跟我說用途，大概1、2年前我問他跟我借
    的錢是不是都拿去給被害人，被害人也有向我借錢，是拿告
    訴人簽發的支票，他跟我借這筆錢時，沒有利息，他說3個
    月以後就會還我，他要支付文化三路洗車場的租金，但後來
    沒有還等語（見原審109重訴38卷㈠第267、268頁），其證述
    之情節亦與2人會面時所述內容不盡相同，已難認證人鐘佳
    琦於原審作證時所述借貸細節，係受被告指示以詆毀被害人
    生前形象。況被害人確有向被告借款，並以票據、設定抵押
    權等方式擔保部分借款，有支票、本票影本、新竹市地政事
    務所他項權利證明書影本、土地抵押權變更契約書影本、新
    北市新莊地政事務所他項權利證明書影本、現金保管條影本
    、土地、建築改良物抵押權設定契約書在卷可考（見新北地
    檢署109偵38732卷第45至72頁）；參以，證人莊添員於原審
    審理時證述：我知道被害人與被告的債務糾紛，但被害人從
    來沒有很明確的跟我講，被害人有欠被告錢，但金額我不清
    楚，109年7月15日我回洗車場上班後，被告偶爾會到洗車場
    找被害人，頻率大概一個禮拜一次上下，他們很少會遇到，
    都是一個前腳來，一個後腳到等語（見原審109重訴38卷㈠第
    252、256頁）；證人江旭凱於原審審理時亦證稱：我知道被
    告與被害人間有金錢糾紛，被告周遭的朋友都知道被害人有
    拿被告的錢，借被告的錢等語（見同上卷第262頁），已足
    認被告謂：被害人長期向我借款未還一節，洵為真實，原審
    據以作為量刑之因子，並無違誤。檢察官前開上訴理由，洵
    屬無據。
　⒉又被告已與告訴人達成和解，並已依約給付300萬元款項與告
    訴人，本案量刑基礎已有變更，業如前述，檢察官以未和解
    ，量刑過輕為由，提起上訴，亦為無理由。　　
㈢、爰以行為人之責任為基礎，審酌刑法第57條所定各款情狀  
    如下：
  ⒈犯罪之動機、目的、所受刺激：
    被告因認被害人長期無心處理債務問題，並於案發當日出言
    不遜，因而情緒失控，動手殺害被害人。再以被告自承見被
    害人倒地後，因恐被害人報警，猶再行砍兩刀，亦未將被害
    人送醫急救，旋自行離去，顯然毫無施救之意，足見被告對
    被害人攻擊之際，即已欲致被害人於死。
  ⒉犯罪手段：
    被告手持開山刀朝被害人頭頸部、腹部攻擊，致被害人身中
    18道銳創。在被害人到地後，仍持開山刀揮砍被害人腳踝，
    造成被害人腳踝處3 道銳器傷，可知被告行兇下手力道甚為
    猛烈，手法殘酷。
  ⒊犯罪行為人之智識程度、生活狀況：
    被告為國中肄業，領有身心障礙證明（障礙等級：極重度）
    ，因腎衰竭須定期洗腎，有中華民國身心障礙證明影本、洗
    腎相關病歷資料、法務部○○○○○○○○110 年1 月7 日
    北所衛字第11013000920 號函及檢附之洗腎外醫簽報單、診
    療紀錄簿、110 年3 月8 日北所衛決字第11013001730 號函
    及檢附之收容人戒送外醫簽報單在卷可稽（見新北地檢署10
    9偵38732卷第127 至213 頁；原審109重訴38卷㈠第133 至13
    7 、363 至365 頁）。被告與配偶、小孩同住，先前從事土
    水、種菜等工作，在未借款予被害人前經濟狀況良好。
  ⒋犯罪行為人之品行：
    被告僅有違反廢棄物清理法經檢察官為緩起訴處分之前案紀
     錄，有臺灣高等法院被告前案紀錄表存卷可按，素行良好
    ； 且被告為人海派，對親友傾力相挺，並對慈善團體有捐
    款之 舉，此有證人江旭凱、鐘佳琦、王宥芯、周春香、蘇
    育翰於 原審審理時證述明確及捐款收據影本可佐（見原審1
    09重訴38卷㈠第125 至130 、262 至293 頁）；再被告羈押
    入所後未有違規紀錄，在所行狀亦無異，有法務部○○○○○○○○
    110 年2月4 日北所戒字第11000017070 號函附卷可稽（見
    原審109重訴38卷㈠第213 頁），可見被告並無反社會性人格
    ，且非十惡不赦之人。
  ⒌犯罪行為人與被害人之關係：
    被告與被害人為朋友，自述借款與被害人10年，金額近億元
    。而被害人確有向被告借款，並以票據、設定抵押權等方式
    擔保部分借款等情，業如前述。且依證人鐘佳琦前開證述內
    容，被告曾向其借款450萬元，事後詢問被告才知是借與被
    害人等情，綜上各情，足認被告所陳應非子虛。被告屢遭被
    害人藉詞拖延還款，仍於10年內陸續借款與被害人，累積金
    額龐大，未尋法律途徑向被害人催討，可見於本案案發前，
    被告與被害人並未撕破臉，平常相處應無不睦之處。
  ⒍犯罪所生之危險或損害：
    被告殺害被害人，盱衡生命之價值乃最高的價值，被告殺人
     之犯罪心理機轉，固有脈絡成因，然被告因債務糾紛，持
    刀 砍殺被害人，造成被害人死亡，剝奪被害人生命權，永
    遠無法回復之損害，並造成家屬永難弭平之傷痛，且使告訴
    人需獨立扶養2 名稚子，經濟生活負擔甚重，所生損害非輕
    ，堪認其犯行罪責深重。
  ⒎犯後態度：
    被告固於偵、審中就其殺人之行為，始終坦承不諱，惟亦避
    重就輕辯稱係被害人持刀挑釁所致。又被告犯案後雖未留在
    現場報警自首，逕自攜帶兇刀離開現場，然旋即由友人江旭
    凱陪同至警局自首，顯見其犯後並未逃避，且在案發後，試
    圖與告訴人協商和解事宜，雖於原審時因賠償數額意見分歧
    而未果，惟於本院審理時，已與告訴人達成和解，足認被告
    犯後已知悔改，並積極填補其行為所生之損害，犯後態度尚
    可。參以，告訴人亦具狀表明就量刑無特別意見，有告訴人
    提出之刑事陳報狀附卷可佐。
  ⒏本院具體審酌上情，兼顧被告有利與不利之科刑資料，酌情
    量處如主文所示之刑。辯護人請求量處有期徒刑8年，容有
    未洽，附此敘明。
五、沒收說明：
㈠、扣案之開山刀1 把固為供本件犯罪所用之物，惟被告否認為 
    其所有，且卷內亦無事證可證確係被告所有，是既非被告所
     有之物，自不得諭知沒收。
㈡、至被告自首時一併扣案之智慧型手機1 支、衣物1 套、鞋子1
     雙，縱係被告犯罪行為時所穿著、攜帶之物，然上開物品
    均屬日常生活所用之物，於被告本案犯罪行為之遂行，並不
    具任何特殊之意義，亦無直接之關聯性，故均不併予宣告沒
    收。
㈢、另於案發現場扣得之水果刀1支，非被告所有，亦非供本件犯
    罪所用之物，自不諭知沒收，併此敘明。 　　 
據上論斷，應依刑事訴訟法第369條第1項前段、第364條、第299
條第1項前段，判決如主文。
本案經檢察官洪松標提起公訴，檢察官顏汝羽提起上訴，檢察官
羅建勛到庭執行職務。
中　　華　　民　　國　　110 　年　　11　　月　　2 　　日
                  刑事第十九庭  審判長法　官  曾淑華
                                      法　官  許文章
                                      法　官  李殷君

以上正本證明與原本無異。
如不服本判決，應於收受送達後20日內向本院提出上訴書狀，其
未敘述上訴之理由者並得於提起上訴後20日內向本院補提理由書
（均須按他造當事人之人數附繕本）「切勿逕送上級法院」。
                                      書記官  周彧亘
中　　華　　民　　國　　110 　年　　11　　月　　2 　　日
附錄：本案論罪科刑法條全文
中華民國刑法第271條
殺人者，處死刑、無期徒刑或10年以上有期徒刑。
前項之未遂犯罰之。
預備犯第1項之罪者，處2年以下有期徒刑。
附表：被害人洪進鈿傷勢表
┌──┬──────────────────────┐
│編號│                  銳器傷                    │
├──┼──────────────────────┤
│ 1  │傷口1 ：位於左腳踝區，傷口大小4.5 乘2.5 公分│
│    │深度達3 公分有傷及韌帶與肌肉。              │
├──┼──────────────────────┤
│ 2  │傷口2 ：位於右腳踝區，傷口大小6 乘3 公分深度│
│    │達3 公分，傷及韌帶與肌肉。                  │
├──┼──────────────────────┤
│ 3  │傷口3 ：位於左腳踝區，傷口大小6 乘3 公分深度│
│    │達2.5 公分，傷及韌帶與肌肉。                │
├──┼──────────────────────┤
│ 4  │傷口4 ：位於左腹部，銳創傷口大小，開口12乘7.│
│    │5 公分，閉口達12乘0.2 公分，深度達至少3 至7 │
│    │公分，導致腸道外露（為致命傷），傷及局部腸繫│
│    │膜及左後腹腔，腹血共有400 毫升血液（包括骨盆│
│    │腔300 毫升及左後腹腔100 毫升）。            │
├──┼──────────────────────┤
│ 5  │傷口5 ：位於左鎖骨上3.5 公分，銳創傷口大小6.│
│    │5 乘2 公分，深度達7 至10公分，傷及右頸部血管│
│    │含頸靜脈、鎖骨下靜脈及頸動脈（為致命傷）。  │
├──┼──────────────────────┤
│ 6  │傷口6 ：位於右手腕部，有銳器砍切痕至手腕傷口│
│    │達手腕厚度三分之一肌肉，橈骨及尺骨骨頭裸露，│
│    │傷口大小達7 乘4 公分，深度達3.7 公分（可為致│
│    │命傷）。                                    │
├──┼──────────────────────┤
│ 7  │傷口7 ：位於左前腋線，左乳頭左後側有銳創傷約│
│    │5 公分，向下3 公分，閉口傷口呈現5.5 乘0.1 公│
│    │分，深約0.5 公分。                          │
├──┼──────────────────────┤
│ 8  │傷口8 ：頭部左耳上緣4.5 公分處，有銳創之半橢│
│    │圓形傷口大小5.2 乘0.5 公分，深度1.0 公分。  │
├──┼──────────────────────┤
│ 9  │傷口9 ：右耳後緣2.5 公分有銳器穿刺傷大小為1 │
│    │乘0.2 公分，深度1.2 公分。                  │
├──┼──────────────────────┤
│ 10 │傷口10：右耳上緣向下1 公分，有銳器穿刺傷大小│
│    │為2.6 乘0.3 公分，深度1.2 公分，有表淺骨裂。│
├──┼──────────────────────┤
│ 11 │傷口11至16：位於左手掌區，均為表淺奪刀之表淺│
│    │銳器切創痕，最大為魚際區呈瓣狀砍切痕大小達到│
│    │5 乘2 公分，深度達3.6 公分，其他四處約0.5 至│
│    │2.2 公分長度，深度最深1.1 公分。            │
├──┼──────────────────────┤
│ 12 │傷口17至20：位於右手掌區，均為表淺奪刀之表淺│
│    │銳器切創痕，四處約1.0 至1.9 公分長度，深度最│
│    │深0.8 公分。                                │
├──┼──────────────────────┤
│ 13 │傷口21：位於頭枕部偏右側，約呈二點鐘至八點鐘│
│    │位置，銳創大小約6.2 乘0.2 公分深度0.5 公分，│
│    │無傷及顱內。                                │
└──┴──────────────────────┘